【裁判字號】    99,上易,275
【裁判日期】    990426
【裁判案由】    詐欺
【裁判全文】
臺灣高等法院高雄分院刑事判決         99年度上易字第275號
    上  訴  人  臺灣高雄地方法院檢察署檢察官
    被      告  甲○○
上列上訴人因被告詐欺案件，不服臺灣高雄地方法院98年度易字
第1172號中華民國99年1 月29日第一審判決（起訴案號：臺灣高
雄地方法院檢察署98年度偵字第13630 號），提起上訴，本院判
決如下：
    主  文
上訴駁回。
    理  由
一、公訴意旨略以：被告甲○○於98年5 月1 日上午11時許，明
    知友人杜亨明駕駛至被告甲○○址設高雄市○○區○○街56
    號3 樓住處樓下之車牌號碼9915-QR 號自用小客車（下稱系
    爭汽車），係杜亨明自車主即本件被害人丙○○住處擅自駛
    離，然因被害人丙○○業報警協尋（杜亨明所涉竊盜部分另
    為不起訴處分），杜亨明因而要被告甲○○代為歸還該車。
    詎被告竟意圖為自己不法之所有，於同日11時50分許，撥打
    電話予被害人丙○○女友乙○○，告知上開車輛在其處，要
    乙○○外出與其洽談，被害人丙○○及乙○○遂於同日12時
    許，至高雄市○○區○○路119 號「85度C 咖啡店」（下稱
    系爭咖啡店）與被告洽談，被告遂向被害人丙○○及乙○○
    佯稱「其小弟找車找得很辛苦，還把杜亨明打一頓，小弟手
    都打到骨折，要新臺幣（下同）5 萬元喝涼水、吃紅」等語
    ，致被害人丙○○及乙○○2 人陷於錯誤，誤認上開小客車
    確係被告派人尋回，遂同意以5 萬元為尋車費用，隨即提領
    隨身帳戶餘款現金28,000元，惟被告表示需5 萬元方可取車
    ，被害人丙○○及乙○○旋以電話聯絡高雄市政府警察局楠
    梓分局加昌派出所（下稱加昌派出所）員警蔡杰宏及王國川
    等人，告知上情並調借現金22,000元湊足5 萬元後，交由被
    告收受。嗣被告收款後，將上開9915-QR 號自用小客車開至
    系爭咖啡店欲交還被害人丙○○及乙○○時為警當場逮捕，
    並扣得詐得現金5 萬元。因認被告甲○○涉犯刑法第339 條
    第1 項之詐欺取財罪嫌云云。
二、按犯罪事實應依證據認定之，無證據不得認定其犯罪事實；
    又不能證明被告犯罪者，應諭知無罪之判決，刑事訟訴法第
    154 條第2 項、第301 條第1 項分別定有明文。而被告或共
    犯之自白，不得作為有罪判決之唯一證據，仍應調查其他必
    要之證據，以察其是否與事實相符，亦為同法第156 條第2
    項所定明。再認定不利於被告之事實，須依積極證據，茍積
    極之證據本身存有瑕疵而不足為不利於被告事實之認定，即
    應為有利於被告之認定，更不必有何有利之證據，而此用以
    證明犯罪事實之證據，猶須於通常一般人均不至於有所懷疑
    ，堪予確信其已臻真實者，始得據以為有罪之認定，倘其證
    明尚未達到此一程度，而有合理性之懷疑存在，致使無從為
    有罪之確信時，即應為無罪之判決（最高法院82年度臺上字
    第163 號判決、同院76年臺上字第4986號、30年上字第816
    號等判例意旨）。
三、本件公訴人認被告甲○○涉有刑法第339 條第1 項之詐欺取
    財罪嫌，無非係以被告之供述、證人杜亨明、丙○○、乙○○、王國川、蔡杰宏之證述、贓物認領保管單及照片24張等
    在卷為其論據。
四、程序方面：
    按被告以外之人於審判外之言詞或書面陳述，除法律有規定
    者外，不得作為證據；又被告以外之人於審判外之陳述，雖
    不符第159 條之1 至第159 條之4 之規定，但經當事人於審
    判程序同意作為證據，法院審酌該言詞陳述或書面陳述作成
    時之情況，認為適當者，亦得為證據；當事人、代理人或辯
    護人於法院調查證據時，知有第159 條第1 項不得為證據之
    情形，而未於言詞辯論終結前聲明異議者，視為有前項之同
    意，刑事訴訟法第159 條第1 項、第159 條之5 規定甚明。
    經查，本判決後開所引用之各該被告以外之人於審判外之陳
    述（包括書面陳述），雖屬傳聞證據，惟業經被告甲○○及
    檢察官於原審及本院審理期日時均表示無意見而不予爭執，
    且迄至言詞辯論終結前亦均未聲明異議，本院審酌上開證據
    資料製作時之情況，尚查無違法不當之瑕疵，亦認為以之作
    為證據應屬適當，故揆諸前開法律規定與說明，爰逕依刑事
    訴訟法第159 條之5 第1 項規定，認前揭證據資料均例外有
    證據能力。
五、訊據被告甲○○固坦承自其兄王健敏處得知杜亨明開走系爭
    汽車，而杜亨明於98年5 月1 日主動將車開至其住處等節不
    諱，惟堅決否認有何詐欺取財犯行，辯稱：我於98年4 月30
    日晚上知道車主在找系爭汽車，就有請劉德耀去找，5 月1
    日杜亨明將系爭汽車開至我住處樓下，是我把杜亨明罵了一
    頓並將系爭汽車留下。之後我就打電話給車主說車找到了，
    並約在高雄市○○區○○路與金府路口之阿扁檳榔攤見面，
    嗣我、劉德耀、王健敏與丙○○、乙○○在阿扁檳榔攤見面
    後，我再引領丙○○、乙○○至系爭咖啡店，當時我跟丙○○說車找到了，丙○○即表示要包個2 、30萬元的紅包給我
    ，我說不用，只要5 萬元。嗣乙○○就與後到的警員湊足5
    萬元裝在紅包袋裡交給我，我即回去住處將系爭汽車開至系
    爭咖啡店歸還丙○○，我是出於好意幫忙找車，並無任何詐
    欺之意等語
六、經查：
  (一)98年4 月30日下午6 時40分，證人杜亨明未經證人丙○○、
    乙○○之同意，將系爭汽車自證人丙○○、乙○○址設高雄
    市楠梓區○○○街237 號之住處內駛離，證人丙○○、乙○○旋至加昌派出所報案並告知警方杜亨明所留之聯絡電話號
    碼，承辦員警王國川於同日撥打該支電話3 次尋找杜亨明，
    均由被告之兄王健敏所接聽，而於第3 次聯絡時，始告知王
    健敏系爭汽車失竊一事，後王國川及另一員警蔡杰宏、丙○○、乙○○遂於同日夜間10時許在阿扁檳榔攤與王健敏見面
    ，並請王健敏幫忙尋找杜亨明及系爭汽車，同時留下丙○○
    、乙○○之電話供聯絡。同年5 月1 日上午11時許，杜亨明
    自行將系爭汽車開至被告住處樓下，即未再開走。同日上午
    11時50分，乙○○即接獲被告來電，告知系爭汽車在其處，
    並約在阿扁檳榔攤見面，丙○○、乙○○至阿扁檳榔攤後又
    由被告及其朋友指引至系爭咖啡店。而在該店中，乙○○有
    與後到之員警王國川、蔡杰宏等人湊足5 萬元現金置入紅包
    袋內交予被告，被告收受後即回到住處將系爭汽車開至系爭
    咖啡店歸還丙○○，並於歸還之同時，遭在場之警員王國川
    等人加以逮捕，且扣得系爭汽車及車鑰匙、5 萬元現金（均
    已發還）等節，業據被告所不爭執，並有證人丙○○、乙○○於警詢、偵查及原審審理時；證人杜亨明於偵查中；證人
    劉德耀於警詢、原審審理時；證人王國川、蔡杰宏於偵查及
    原審審理時；證人王健敏於偵查中之證述及高雄市政府警察
    局楠梓分局扣押筆錄、扣押物品目錄表、贓物認領保管單、
    破獲案件嫌犯通聯記錄清查表、照片24張、系爭汽車行照等
    在卷足佐（見警卷第9 頁至第19頁、第30頁、第32頁，偵查
    卷第3 頁至第4 頁、第9 頁至第13頁、第20頁至第26頁），
    應堪認定。
  (二)證人杜亨明固於偵查中證述：伊開車並沒有經過丙○○同意
    ，伊根本不用經過他同意；伊有將系爭汽車開到被告處，並
    跟被告說如果丙○○有打電話來，請被告跟丙○○說車子在
    其這裡，請丙○○自己來開回去，之後就把車交給被告；伊
    並沒有跟甲○○說可以跟丙○○拿錢，我只有要他還車等語
    （見偵查卷第3 頁、第12頁至第13頁），然證人劉志峰卻於
    偵查中證稱：「（杜亨明將該黑色車開到小港給他朋友時，
    有無跟他朋友說還車後可以向該車的車主要錢？）杜亨明有
    說車主欠他5 仟多萬元，杜亨明就跟他朋友說還車後可以向
    車主要錢。」等語（見偵查卷第4 頁至第5 頁），證人杜亨
    明與劉志峰之證詞相去甚遠，且證人丙○○於偵查中明確表
    示：杜亨明精神上有疾病，不穩定等語（見偵查卷第13頁）
    ，是證人杜亨明所為之證述，並非全然可信；證人杜亨明果
    真有歸還系爭汽車之意，為何不自行將該車駛回證人丙○○
    住處，卻開至被告住處交給與被害人丙○○全完不相識之被
    告，其所述與常理並不符合。又被告於98年5 月1 日前一日
    晚上，已自證人王健敏處得知丙○○及警員王國川等人在尋
    找系爭汽車，此據證人王健敏於偵查中證述甚詳（見偵查卷
    第21頁），則被告所稱：5 月1 日杜亨明將系爭汽車開至其
    住處樓下，其將杜亨明罵了一頓並將系爭汽車留下，即非無
    可能。此外，證人劉德耀於原審審理時結證稱：5 月1 日前
    一天晚上11、12點，被告有拜託我幫忙找車，說杜亨明將他
    朋友的車子開走，叫我去找人和車。因為我認識杜亨明，且
    杜亨明都在小港地區喝酒鬧事，找到杜亨明就可找到車，我
    就打電話託朋友看有無喝醉酒之人，也有去繞一圈看看，但
    是沒看到人。被告有打電話問有無找到人，我跟被告說有很
    多人找，但找不到等語甚明（見原審卷第58頁至第61頁），
    亦足佐被告辯稱：其於98年4 月30日晚上知道車主在找系爭
    汽車，就有請劉德耀去找等語非虛。基上種種，被告既有請
    證人劉德耀幫忙找車，且自杜亨明處將系爭汽車留下，難謂
    被告全然未為任何尋車之行為。
  (三)雖證人丙○○、乙○○迭於警詢、偵查中均先後證稱：被告
    在系爭咖啡店有說「小弟找車找得很辛苦，還把杜亨明打一
    頓，小弟手都打到骨折，要5 萬元喝涼水、吃紅」等語（見
    警卷第7 頁、第13頁，偵查卷第12頁至第13頁、第23頁），
    核與證人王國川於偵查中結證稱：被告說錢是小弟要喝涼水
    用的等語相符（見偵查卷第24頁），而被告於偵查中亦自承
    有說其與小弟找車很辛苦等語（見偵查卷第23頁），足認被
    告確有於系爭咖啡店為上開陳述。然證人丙○○於偵查中亦
    結證稱：我們要去赴約時，心裡就打算說要包紅包給對方，
    感謝對方找到車等語（見偵查卷第12頁背面），且依社會通
    念，他人尋獲遺失物或被盜物，物之所有人會給予相當之謝
    禮作為回報，且民法第805 條第2 項更肯認遺失物拾得人得
    主動請求相當之報酬。則被告既有為一定之尋車動作，其主
    觀上認為就其所支出之勞力、時間，可向車主要求謝禮，即
    與常情無違，更何況民法於此種情形早設有無因管理之規範
    ，供其合法請求車主補償其所支出之勞力、時間、費用，故
    縱然被告以上開誇大之言語向證人丙○○等人表示其如何找
    到系爭汽車，其主觀上應係基於請求支付報酬之意思而為上
    開言語，究與刑法第339 條第1 項詐欺取財罪之意圖為自己
    或第三人不法之所有之構成要件有間。
  (四)至於證人丙○○於警詢時證稱：「被告要我包5 萬元給他，
    他就會把車開回來。」等語（見警卷第7 頁）；再證人乙○○於偵查中結證稱：「我感覺被告在沒拿到5 萬元前，不願
    意把車交出來。」等語（見偵查卷第23頁）；以及證人王國
    川於原審98年12月17日審理時亦結證稱：「我跟被告說車子
    已經報失竊，你應該先將車開出來給車主看一下，要謝禮再
    給你，被告就說不行，因為錢是要慰勞小弟的，並要求要用
    紅包袋裝錢。我說我去買紅包袋沒關係，但是否可先給3 萬
    ，車子開來再給2 萬，被告說沒有辦法，一定要5 萬。」等
    語（見原審卷第44頁）；另證人蔡杰宏於原審98年12月17日
    審理時同結證稱：「王國川有要求被告是不是可以先看車子
    ，且先給他幾萬元，等看完車子再給尾款，但被告都拒絕。
    」等語（見原審卷第50頁），堪認被告於系爭咖啡店時，有
    要求證人丙○○、乙○○包5 萬元作為謝禮，並表現出先行
    拿到謝禮才取車歸還之態度，應屬事實。然尋獲失物之人，
    就其因而支出之勞力、費用，在未受清償或取得報酬前，可
    暫先留置該物，此觀民法第805 條第3 項之規定甚明，是被
    告雖以上揭誇張言詞要求證人丙○○、乙○○支付謝禮，並
    使證人丙○○、乙○○心生不快，甚至一度拒絕在收到謝禮
    前返還系爭汽車，但此均難謂其非合法主張民法無因管理人
    或遺失物拾得人之權利，且系爭車輛係由杜亨明未經車主丙○○同意之情況下擅自駛離，對車主而言，該系爭車輛係失
    竊物無訛。再者，當被告於系爭咖啡店一再拒絕證人王國川
    「先將車開出來給車主看一下，之後再給謝禮」及「是否可
    先給3 萬，車子開來再給2 萬」等提議之際，被告已明知與
    之對話之人為加昌派出所警員，此據證人劉德耀於原審98年
    12月17日審理時證述明確（見原審卷第56頁），並為被告所
    自承（見原審卷第84頁至第85頁），倘被告主觀上非確信其
    有權利向證人丙○○、乙○○要求謝禮，怎敢如此膽大妄為
    ，在警員面前以系爭汽車要脅車主給付謝禮，益徵被告確無
    意圖為自己或第三人不法之所有之主觀犯意甚明。
  (五)綜上所述，公訴人提出前開各項積極證據，均不足以證明被
    告有意圖為自己或第三人不法之所有之主觀犯意，且經本院
    參核證人劉德耀於原審審理時之證述，亦有合理根據而可認
    被告有請人幫忙找車，並於證人杜亨明駕駛系爭汽車出現在
    其住處時，有將系爭汽車留下之行為，更難逕認被告稱：「
    其小弟找車找得很辛苦」等語，純屬子虛。此外，本院復查
    無其他任何積極證據可資證明被告犯詐欺取財罪，揆諸前開
    法條規定及判例意旨，自應為被告無罪之諭知。
七、原判決以不能證明被告甲○○犯詐欺取財罪，而諭知被告無
    罪之判決，經核並無違誤。檢察官上訴意旨，以本件之情形
    與「遺失物」或「無因管理」不符，被告應無報酬請求權及
    遺失物之留置權等為由，指摘原判決不當云云。然證人劉德
    耀於原審審理時結證稱：5 月1 日前一天晚上11、12點，被
    告有拜託我幫忙找車，說杜亨明將他朋友的車子開走，叫我
    去找人和車。因為我認識杜亨明，且杜亨明都在小港地區喝
    酒鬧事，找到杜亨明就可找到車，我就打電話託朋友看有無
    喝醉酒之人，也有去繞一圈看看，但是沒看到人；被告有打
    電話問有無找到人，我跟被告說有很多人找，但找不到等語
    甚明（見原審卷第58頁至第61頁），足證被告辯稱：我於98
    年4 月30日晚上知道車主在找系爭汽車，就有請劉德耀去找
    等語非虛。且杜亨明於偵訊時證稱：「車子開走後，我到小
    港找我的朋友甲○○，跟王說如果楊有打電話給王或我，請
    王跟楊說，車子在王這裡，請楊自己來開回去」等語，另證
    人劉志峰於偵訊時則證稱：「（杜亨明將該黑色車開到小港
    給他朋友時，有無跟他朋友說還車後可以向該車的車主要錢
    ？）杜亨明有說車主欠他5 仟多萬元，杜亨明就跟他朋友說
    還車後可以向車主要錢。」等語，可見2 位證人所述相互矛
    盾，且證人丙○○於偵查中明確證稱：杜亨明精神上有疾病
    ，不穩定等語，是證人杜亨明所為之證述，並非全然可信；
    參以證人丙○○於偵查中亦結證稱：我們要去赴約時，心裡
    就打算說要包紅包給對方，感謝對方找到車等語（見偵查卷
    第12頁背面），且本件系爭車輛對車主丙○○而言係被竊無
    誤，基上種種，被告既有請證人劉德耀幫忙找車，且自杜亨
    明處將系爭汽車留下，難謂被告全然未為任何尋車之行為，
    且依社會通念，他人尋獲遺失物或被盜物，物之所有人會給
    予相當之謝禮作為回報，是被告主動請求車主支付丙○○5
    萬元紅包之行為，因系爭車輛之現值為6 、70萬元，此5 萬
    元之代價與一般人之認知並不相當，如為3 萬元上下，或許
    較易為人接受，證人丙○○於本院審理時亦為相同證述（見
    本院卷第34頁背面），然被告之行為仍與詐欺取財罪之構成
    要件不合。綜上，檢察官上訴，為無理由，應予駁回。
據上論結，應依刑事訴訟法第368 條，判決如主文。
本案經檢察官陳國全到庭執行職務。
中    華    民    國    99    年    4     月    26    日
                  刑事第二庭    審判長法  官  林正雄
                                      法  官  陳啟造
                                      法  官  黃壽燕
以上正本證明與原本無異。
不得上訴。
中    華    民    國    99    年    4     月    26    日
                                      書記官  戴志穎

司法院資訊處製作；財團法人民間司法改革基金會備份。
